【裁判字號】    88,訴,840
【裁判日期】    890124
【裁判案由】    偽造文書等
【裁判全文】
臺灣臺南地方法院刑事判決                          八十八年度訴字第八四號
    公  訴  人  臺灣台南地方法院檢察署檢察官
    被      告  庚○○
                己○○○
    共      同
    選任辯護人  許安德利
                許世文律師
右列被告等因偽造文書等案件，經檢察官提起公訴（八十七年度偵字第一四Ｏ七四號
），本院判決如左：
    主  文
庚○○、己○○○均無罪。
    理  由
一、公訴意旨略以：被告庚○○與被告己○○○係夫妻，基於犯意之聯絡，共同意圖
    為自己不法之所有，由被告庚○○任互助會首，被告林玉蘭負責招攬會員，虛構
    會員巳○○、李美珠之名義入會，向告訴人戊○○○、葉中油等人招攬互助會，
    告訴人戊○○○、癸○○不疑有他，加入如附表之互助會，告訴人壬○○承受附
    表編號二會員李明煌退出之缺額。被告庚○○、己○○○於附表之互助會開始後
    ，即偽造巳○○、李美珠之標單，冒標互助會款，詐取活會會員之會款。嗣於八
    十七年十月二十五日，告訴人戊○○○欲標取附表編號一之互助會，被告庚○○
    、己○○○為掩飾其犯行，即向戊○○○稱可在八十七年十一月收取附表編號一
    之尾會，若需標會，可在八十七年十一月五日標取編號二之互助會，然被告庚○○、己○○○隨即於八十七年十一月二日宣布倒會，告訴人戊○○○、癸○○、
    壬○○始知受騙。因認被告庚○○、己○○○涉有刑法第二百十六條、第二百十
    條、第二百二十條之行使偽造準私文書罪嫌、刑法第三百三十九條第一項之詐欺
    取財罪嫌云云。
二、按犯罪事實應依證據認定之，無證據不得推定其犯罪事實；又不能證明被告犯罪
    者，即應諭知無罪之判決，刑事訴訟法第一百五十四條、第三百零一條第一項分
    別定有明文。又認定不利於被告之事實，須依積極證據，苟積極證據不足為不利
    於被告事實之認定時，即應為有利於被告之認定，更不必有何有利之證據（最高
    法院三十年上字第八一六號判例參照）。再事實之認定，應憑證據，如未能發現
    相當證據，或證據不足以證明，自不能以推測或擬制之方法，為裁判基礎（最高
    法院四十年台上字第八六號判例參照）。。再按刑法第三百三十九條第一項詐欺
    罪之成立，以意圖為自己或第三人不法之所有，以詐術使人陷於錯誤，而將本人
    或第三人之物交付為要件，所謂以詐術使人交付，必須被詐欺人因其詐術而陷於
    錯誤，若其所用方法，不能認為詐術，亦不致使人陷於錯誤，即不構成該罪，有
    最高法院四十六年台上字第二六Ｏ號判例可稽。又按該條項之詐欺罪，必須行為
    人自始意圖不法所有，以客觀上足以使人陷於錯誤之手段，欺矇被害人使為財物
    之交付，始足當之。又債務人於債之關係成立後，其有未依約定本旨履行者，在
    社會一般交易經驗上常見之原因非一，舉凡因不可歸責於己之事由而不能給付，
    或因合法主張抗辯而拒絕給付，甚至在負債之後始行惡意遲延給付，皆有可能，
    非可盡予推定為自始無意給付之詐欺犯罪一端；而刑事被告依法不負自證無罪之
    義務，若無積極證據足證被告在債之關係發生時，自始即有不法所有之意圖，縱
    使被告就所負債務不為履行，仍為民事上問題，尚不得違反刑事訴訟法第一百五
    十四條之規定，僅憑單純債務不履行之狀態而推定被告於負債之初即有詐欺之故
    意。
三、本件公訴人認被告庚○○、己○○○涉有右揭犯行，係以告訴人戊○○○、癸○○、壬○○指訴被告庚○○、己○○○相偕前往收取會錢，及卷附會員名單影本
    二紙上所列會首為被告庚○○，而認被告庚○○為會首，另以被告己○○○所承
    伊招集互助會已十餘年之經驗以觀，認其應無不知留下會員巳○○、李美珠之地
    址，以便於收取會金之理，而認被告己○○○所辯不知如何與巳○○、李美珠聯
    絡之情不可採，固非無憑，然訊據被告庚○○、己○○○均堅決否認涉有右揭偽
    造文書及詐欺犯行，被告己○○○固坦承有招募如附表所示之互助會，並積欠告
    訴人等三人合會金之事實，惟辯稱確有會員巳○○、李美珠其人，伊並未冒標，
    伊因遭會員巳○○、李美珠及丑○○倒會，因無法負擔死會之會金致倒會，且附
    表編號一所示之會（下稱第一會）自八十五年七月二十五日開始，共三十會，預
    定八十七年十二月二十五日結束，已正常運作二十八會，僅剩最後二會未標，附
    表編號二所示之會（下稱第二會）八十六年四月五日開始，共二十五會，已順利
    進行二十一會，僅剩最後四會未標，足證其於招會之初並無詐欺之意圖等語；被
    告庚○○則辯稱伊僅係名義上之會首，互助會均由其妻己○○○負責，係因八十
    二年以前由伊二人所招之會均由伊擔任會首，此次係沿用以前之會單等語。
四、經查，互助會之會首係與會員訂立合會契約之人，並可由實際上處理互助會之事
    務（例如主持開標、收取標金等）者判斷何人為會首，會單上所列之會首姓名僅
    為認定之參考之一，尚非唯一之依據。本件被告庚○○雖於會單上名列會首，惟
    告訴人自承係由被告己○○○招其入會，錢交給己○○○（見偵卷第二十八頁）
    ，又經本院訊問證人即會員顏金龍、許王秋娥、顏吉豐、蕭金太、柯見清均稱會
    首為被告己○○○，均由己○○○主持開標、收取會款（見本院八十八年十月十
    二日、十一月二十六日訊問筆錄），是不能僅憑被告庚○○列名會單中之會首，
    即遽認其有招募該互助會。次查，證人巳○○於本院訊問時證稱：有跟被告己○○○所招之互助會，在第四、第五會就標取了，另一會在第二會就標取了，第二
    會標取後就離職，共標取一百多萬元，八十六年五月起就未再繳納會款，之後就
    不好意思與被告聯絡（見本院八十八年十月十二日訊問筆錄）；證人丑○○證稱
    ：伊以簡秋緣之名義參加第一會，共跟二會，八十六年四、五月間連續標取二會
    ，死會錢只交到八十六年底，之後因先生生病住院沒有收入，無法再繳納會錢，
    大約欠己○○○七十幾萬元（見本院同上訊問筆錄）；另證人甲○○及巳○○均
    證稱確有會員李美珠其人（見同上訊問筆錄），又其他會期有會員得標者，被告
    己○○○均有依約交付該其得標會員應得之會款，業經本院訊問證人即會員顏金
    龍、許王秋娥（以其先生許福生名義參加）、未○○、李崑林、寅○○、吳漢青
    （以子○○之名義參加）、李素英（以辰○○之名義參加）、丙○○、丁○○、
    辛○○、申○○、蕭金太、柯見清（以午○○名義參加）等人證述屬實（分別見
    本院八十八年十一月九日、十一月二十六日訊問筆錄），是既有會員巳○○、李
    美珠存在，其又分別已親自標取會金，則被告顯無偽造標單冒該二會員名義標取
    會金之情，被告既無冒標，告訴人又未提陳其他任何有關被告等如何自始意圖不
    法所有而施詐術，使其陷於錯誤而交付會款之事實，則以告訴人所為被告詐欺之
    片面指述，即難遽採為不利於被告等之認定。況告訴人戊○○○自承之前曾參加
    被告己○○○所招募之互助會，有順利標得會款，而告訴人葉中油、壬○○均係
    經戊○○○介紹而參加被告之互助會，並未親自與被告接觸，足徵被告等並未施
    詐術邀集告訴人等入會，告訴人亦未因此陷於錯誤而參加該互助會。復查，被告
    己○○○確因遭會員巳○○、丑○○倒會，以致無法繼續經營上開互助會，業經
    證人巳○○、丑○○於本院前揭訊問中證述屬實，足認被告己○○○確因遭他人
    所累，致其經濟發生問題。況被告己○○○所招募之二會均已進行至尾會，且倒
    會前仍正常將其合會金交予該期得標之會員，故難認其自始有不法所有之意圖。
    參以，民間互助會，本即應評估會首、會員資力等安全考量風險，若會首並無不
    法犯意及施用詐術，縱事後有未如期交付會款或止會情事，亦純屬民事債務不履
    行範疇，即應自負風險，尚難遽之而認債務不履行之一方即應負刑法上詐欺罪責
    。是被告庚○○既無積極證據足認其確有招募互助會擔任會首，而被告己○○○
    主觀上缺乏不法所有之意圖，客觀上亦無詐術行為之實施，自與前揭有關詐欺罪
    之成立要件不符。此外，復查無其他積極證據足認被告等有偽造文書及詐欺取財
    之犯行，揆諸前開法條規定及說明，既不能證明被告犯罪，自應為被告庚○○、
    己○○○無罪之諭知。
據上論斷，應依刑事訴訟法第三百零一條第一項前段，判決如主文。
本案經檢察官曾昭愷到庭執行職務。
中    華    民    國      八十九      年      一      月      二十四    日
                                  臺灣臺南地方法院刑事第三庭
                                          法  官  高如宜
右正本證明與原本無異。
如不服本判決，應於判決送達後十日內向本院提出上訴狀( 應附繕本 )。
                                          書記官  劉岳文
中    華    民    國      八十九      年      一      月      二十四    日
附表：
┌──┬───────────┬──────┬─────────────┐
│編號│互助會期間            │每會金額    │會員人數                  │
├──┼───────────┼──────┼─────────────┤
│ 一 │八十五年七月二十五日至│新台幣三萬元│庚○○、顏廣林、許福生、  │
│    │八十七年十二月二十五日│            │吳志鐸、李崑林（二會）、  │
│    │          │            │寅○○、卯○○、子○○、  │
│    │                      │            │謝文烔（二會）、吳春梅、  │
│    │                      │            │辰○○、簡秋緣、周秀真、  │
│    │                      │            │丙○○、呂受紋、申○○、  │
│    │                      │            │吳春霞、丁○○、巳○○、  │
│    │                      │            │李美珠、戊○○○（二會）、│
│    │                      │            │乙○○、辛○○（二會）、  │
│    │                      │            │楊明勳等共三十會          │
├──┼───────────┼──────┼─────────────┤
│ 二 │八十六年四月五日至    │新台幣三萬元│庚○○、顏金龍、辛○○（二│
│    │八十八年三月五日      │            │會）、黃玉花（二會）、蕭金│
│    │                      │            │泰、癸○○、丙○○、李惜、│
│    │                      │            │顏素娥、李素英、吳春梅、  │
│    │                      │            │李宏儒、未○○（二會）、  │
│    │                      │            │李明煌（由壬○○承受）、  │
│    │                      │            │甲○○、午○○、陳香、鄭智│
│    │                      │            │仁（二會）、蕭燕芬、巳○○│
└──┴───────────┴──────┴─────────────┘


司法院資訊處製作；財團法人民間司法改革基金會備份。
